【裁判字號】    98,易,565
【裁判日期】    990330
【裁判案由】    詐欺
【裁判全文】
臺灣屏東地方法院刑事判決               98年度易字第565號
公  訴  人  臺灣屏東地方法院檢察署檢察官
被      告  丁○○
選任辯護人  林肇明律師
上列被告因詐欺案件，經檢察官提起公訴（98年度偵字第2521號
），本院判決如下：
    主  文
丁○○無罪。
    理  由
一、公訴意旨略以：被告丁○○意圖為自己不法之所有，明知其
    所有座落在屏東縣萬巒鄉○○段○○段188 、188 之1 、
    188 之2 及188 之3 等4 筆土地，早年曾埋葬有一座墓地，
    並於民國94年間始遷葬之事實，卻刻意隱瞞買賣標的有重大
    瑕疵之事實，致乙○○、甲○○陷於錯誤，於97年11月21日
    ，與丁○○簽訂「不動產買賣契約書」，約定以總價新臺幣
    （下同）378 萬元，向丁○○購買系爭土地供開發休閒農舍
    居住使用。乙○○、甲○○並分別於97年11月21日及同年月
    24日，以交付10萬元現金及匯款40萬元方式給付訂金50萬元
    ，餘款再分3 次付清。嗣乙○○、甲○○給付訂金後，始從
    旁得知，系爭土地之前曾存有無名墓地之情，並以存證信函
    要約並退回已給付之訂金50萬元，丁○○卻以存證信函回覆
    若不依約履行將沒收其訂金，乙○○、甲○○始知受騙，因
    認被告涉有刑法第339 條第1 項之詐欺罪云云。
二、按犯罪事實應依證據認定之，無證據不得認定犯罪事實；又
    不能證明被告犯罪者，應諭知無罪之判決；刑事訴訟法第15
    4條第2項、第301條第1項分別定有明文。另按認定犯罪事實
    應憑積極證據，倘積極證據不足以為不利於被告事實之認定
    時，即應為有利被告之認定，更不必有何有利之證據，最高
    法院30年上字第816 號著有判例，所謂「積極證據足以為不
    利被告事實之認定」，依據同院76年臺上字第4986號判例意
    旨，係指據為訴訟上證明之全盤證據資料，在客觀上已達於
    通常一般之人均不致於有所懷疑，而得確信被告確曾犯罪之
    程度；若未達到此一程度，而有合理懷疑之存在時，即無從
    為被告有罪之確信。
三、本案公訴人認被告涉犯前揭罪責，無非係以被告丁○○曾供
    稱系爭土地確有一清朝時期遺留下來之墓碑，並於94年間，
    有請人撿骨後安葬於赤山公墓，及仲介戊○○及告訴人乙○○、甲○○有問及系爭土地是否「乾淨」一情，被告亦供稱
    並未將遷葬一情據實以告，此外並有告訴人乙○○、甲○○
    之指訴、證人戊○○、潘永宏之證述、遷葬照片3 張、被告
    郵寄之存證信函一紙、不動產買賣合約書、兆豐國際商業銀
    行國內匯款申請書等為其論據。訊據被告否認犯罪，辯稱：
    訂金50萬伊有拿，卷附契約書也是伊本人所簽，但伊在兩年
    前已遷走墳墓，立約時墓地已不存在，沒人問過伊墳墓的事
    ，是簽約後仲介才來問，伊說現在沒有墓，伊沒有詐欺行為
    等語。經查：
（一）證據能力部分：1.偵查卷內所附遷葬照片3 張（應係被告
      提出），係以科學、機械之方式，對於當時狀況所為忠實
      且正確之記錄，性質上並非供述證據，應無刑事訴訟法第
      159 條第1 項規定之適用。2.又按被告以外之人於審判外
      之陳述，雖不符刑事訴訟法第159 條之1 至第159 條之4
      等4 條之規定，然若當事人於審判程序中同意作為證據，
      法院審酌該言詞陳述或書面陳述作成時之情況，認為適當
      者，亦得為證據；又當事人、代理人或辯護人於法院調查
      證據時，知有刑事訴訟法第159 條第1項 不得為證據之情
      形，而未於言詞辯論終結前聲明異議者，視為有前項之同
      意，同法第159 條之5 定有明文。此立法意旨在於傳聞證
      據未經當事人之反對詰問予以核實，原則上先予排除。惟
      若當事人已放棄反對詰問權，於審判程序中表明同意該等
      傳聞證據可作為證據；或於言詞辯論終結前未聲明異議，
      基於尊重當事人對傳聞證據之處分權，及證據資料愈豐富
      ，愈有助於真實發見之理念，且強化言詞辯論主義，使訴
      訟程序得以順暢進行，上開傳聞證據亦均具有證據能力。
      本案除了上述遷葬照片3 張外，公訴人、辯護人及被告對
      於本院以下引用之其他證據資料，其中屬於傳聞證據部分
      均未爭執其證據能力，本院審酌該等證據作成時之情況，
      認為並無不適當者，依上開說明，均認應有證據能力。
（二）次查就被告丁○○有在97年11月21日以378 萬元價格，將
      其所有座落於屏東縣萬巒鄉○○段○○段188 、188 之1
      、188 之2 及188 之3 等4 筆土地（下稱系爭土地），出
      賣予乙○○、甲○○，被告並與乙○○等2 人當日並有簽
      訂「不動產買賣契約書」，乙○○、甲○○其後即於簽約
      當日、同年月24日，以交付10萬元現金及匯款40萬元方式
      ，共給付被告訂金50萬元，餘款約定再分3 次付清，及系
      爭土地上早年曾有一墓地及墓碑，被告直到94年才將之清
      理（遷葬）等，被告就此均加承認，此外並有告訴人偵查
      中之供述、不動產買賣合約書、兆豐國際商業銀行國內匯
      款申請書、遷葬照片3 張等在卷可稽，自足信為真實。
（三）告訴人雖稱被告明知其等2 人買賣系爭土地（農地）係供
      開發成休閒農舍居住用途，但對告訴人經居間人詢問系爭
      土地是否存有亂葬崗、墓地、意外死亡…等民間信仰顧忌
      之相關情事進行調查時，意圖為自己不法之所有，蓄意隱
      暪該土地葬有一座無名墓地之事，致其等2 人陷於錯誤而
      與之簽訂買賣契約云云。惟查經本院以證人身分訊問告訴
      人乙○○及甲○○時，乙○○係證稱：伊同事說萬巒有很
      多亂葬崗所以買地前伊有去周邊問過附近居民，但問到的
      居民剛好是被告的親戚，他說那塊地很乾淨沒問題，可以
      替伊聯繫，確認沒問題後才跟被告談價金，仲介要伊和甲○○先別跟被告直接接觸，所以伊等都委由仲介詢問，簽
      約時有問過被告，問說這附近有沒有墓地，被告說土地沒
      問題，且土地有貸款，買地時伊有要仲介特別問過不可以
      有墳墓，伊同事提醒過亂葬崗的事情，若伊事先知道此地
      原先有墓，但現在已遷走，伊不會買，不想心裡有負擔，
      所以才特別問這事，買前伊明確地要簡健佑替伊問被告此
      地以前及現在有沒有過墳墓，有沒有（人）在地上死亡，
      簽約前伊要仲介幫伊問清楚是否曾為亂葬崗及民間禁忌之
      類的事情，但沒有特別強調是否曾經有墳墓，伊說的亂葬
      崗不管無主或有主，因為以前有些村莊在村外埋葬先人，
      伊是指該地若曾埋過死人就不買，沒有特別要仲介跟被告
      說，若埋過死人就不買，買地是要作農舍之用，伊有跟仲
      介說過，至簽約伊等時才與被告碰到面，才再向被告確認
      一次的，等認為若有墳墓應該外觀很容易看得出來，只有
      大概看一看，想說既已問過應該不會騙伊才對，契約內未
      載明（作農舍用）是伊等疏忽，想說事前都問清楚了，所
      以沒特別要求要註明，簽約後隔天伊約同事去看地，因為
      幫浦壞掉，伊看到燒紙錢的痕跡，伊當時看到燒焦的痕跡
      ，但不知道是燒什麼，伊請仲介跟確認，被告說是簽大家
      樂的簽單等語。甲○○則證稱：買地的目的是作休閒用，
      如果有墓伊就不會考慮，簽約前有透過仲介去問，簽約時
      乙○○有再問過被告淹水的事情，沒聽到他有問墓地，乙○○負責與仲介接洽的，只要有作為墓地使用伊等就不會
      買，拆違建時伊有去看，而且有聽說有人意外死亡的事，
      簽約後一週才去那地上拆違建，至於被告兒子死亡的事是
      簽約前聽說的，仲介都知道，簽約時因為認為伊等已透過
      仲介去問了，認為被告已經老實講了，簽約後在拆違建後
      ，兩個路人來跟伊等講曾有墳墓的事，事後被告請人來證
      明遷了，村民講的時候認為兩座都沒遷，沒人知道確定遷
      走的時間，伊聽到上面有墓，根本不敢走進去，是兩個人
      先後講的，事後伊也沒去看了，伊等要仲介再去確認，乙○○在偵查時說有看到燒紙錢的痕跡，那時根本不知道墳
      墓的事情等語。為告訴人及被告居間仲介之證人簡健佑於
      本院證述之內容：本件是伊仲介的，告訴人有要伊去問被
      告有無墳墓，伊有去問，被告說沒有，告訴人他們聽說有
      人（應指被告兒子）死亡，要伊去問清楚，伊問被告這地
      乾淨嗎，他說絕對乾淨，伊再具體地問地上有沒有墓地，
      被告說沒有，還說要買（就買），若不買就別問太多，為
      此伊感到對他不太好意思，事後還買了些禮物送被告，伊
      沒有問過「曾經」有沒有墳墓，（被告）只說現在沒有，
      伊沒感覺哪裡有問題，沒有告訴買主（告訴人）說伊沒問
      曾經有（無）墓地，簽約時甲○○有問被告有無淹水及亂
      葬崗等語，戊○○並於本院民事庭中證稱：乙○○、甲○○（筆錄上記載原告）有要求伊去調查會不會淹水及有沒
      有墳墓，沒有明確說會淹水或有墳墓就不買，但應該是表
      示會淹水或有墳墓就不想買，乙○○等只是說查看看有沒
      有墳墓，伊的理解是查現況有無墳墓，伊等有去向地主詢
      問，親自到現場而且到土地裡面去看，沒有發現有墳墓，
      伊問被告系爭土地有沒有乾淨，被告回答說很乾淨，伊所
      謂乾淨是指土地上有沒有墳墓埋葬屍體或骨灰，依伊判斷
      被告知道乾淨的意思，伊沒有問被告以前的墳墓遷走的也
      包括在內，伊問被告的時候所謂乾淨，只是指現況沒有墳
      墓，簽約當天甲○○有問被告系爭土地以前是不是亂葬崗
      或現在還有墳墓存在，被告說沒有，而且還問很多別的問
      題，很快就帶過去，乙○○、甲○○在簽約後約1 、2 個
      禮拜才說系爭土地上現在還有一座墳墓沒有遷，乙○○等
      在簽約前有請伊去詢問被告，他的兒子死後是否葬在系爭
      土地上，伊有去問被告，被告回說沒有，還說要買就買不
      要問那麼多，乙○○等沒有跟伊表示過系爭土地如果曾經
      有墳墓的話就不買，伊沒有告訴被告乙○○等購買系爭土
      地是為了興建休閒農舍等語。按由證人乙○○、甲○○、
      戊○○上述證詞可知，縱可認乙○○及甲○○係為興建農
      舍而購買系爭土地，及其等當時心中已存若系爭土地上只
      要曾經有墳墓就不會買這塊地，但此顯然僅為乙○○及甲○○2 人內心主觀之意，實際上2 人並未於簽約前直接告
      訴或詢問被告，僅曾透過仲介戊○○向被告詢問，及乙○○等當時僅是要戊○○詢問被告系爭土地是否會淹水、有
      沒有墳墓等事情，並未特別要戊○○詢問系爭土地上是否
      「曾經」有過墳墓，故戊○○於簽約前係詢問被告系爭土
      地是否乾淨、地上有沒有墓地，戊○○並未詢問過被告系
      爭土地是否「曾經」有過墳墓。雖乙○○表示曾要求戊○○詢問被告系爭土地是否為亂葬崗及民間禁忌之類的事，
      但與戊○○之證詞不符，且縱使戊○○真曾詢問被告系爭
      土地是否為亂葬崗及存在其他民間禁忌之事，但乙○○及
      甲○○稱其等所謂亂葬崗是指不管無主或有主（都是），
      以前有些村莊在村外埋葬先人云云，惟從一般經驗法則及
      字面意義而論，所謂亂葬崗應係指某塊土地未經規劃即埋
      葬多人致土地上墳墓雜亂，或指土地上根本無墓碑而逕自
      草草下葬之無主墳等而言，若土地僅曾埋葬一人並係有主
      （有墓碑）者，實難指為亂葬崗；至於所謂民間禁忌會隨
      個人、家族或地域有所不同，即便民風較純模之南部地區
      ，有無某些禁忌亦需視人、特定地域、族群而定，故乙○○所指某塊土地上「曾經」有過墳墓即屬欲購買土地興建
      農舍使用者之禁忌，實無任何證據證明，亦難認被告於簽
      約前即已知此為與乙○○及甲○○簽約時契約上之重大事
      項。另偵查卷內之告訴狀雖稱被告明知告訴人買賣農地是
      供開發成休閒農舍居住，但不動產買賣契約書上並未記載
      ，亦無其他證據證明被告知道此事，故被告縱於戊○○回
      答土地上有無墳墓時告以現在並無墳墓，但簽約時該土地
      上原存在之墳墓既確已遷走，且亦無證據證明系爭土地上
      現尚有墳墓，被告並無任何隱瞞之處，而被告雖未告知系
      爭土地「曾經」有墳墓，如上所述被告既無從知悉此為交
      易上重大事項，亦難認被告當時係有故意隱瞞之不法意圖
      。
（四）再查證人即大田房屋負責人丙○○於本院係證稱：本件簽
      約時伊有在場，簽約前伊沒有跟被告接觸過，簽約時乙○○有問過土地乾不乾淨，被告說有乾淨，買主當時沒講若
      上面有墓就不買，他們之後發現有問題，簡有向伊說，伊
      等去現場找被告再問一次，被告拍胸脯保證沒有墳墓，沒
      說到以前有沒有，伊從事（土地買賣）八十幾年開始，沒
      遇過上面有墓還有人買，也沒有遇過買主向伊問過地上有
      無墳墓，簽約時伊和買主沒接觸過，簽約時也沒有買主有
      要伊等問那地曾經有沒有墓，只是問乾淨否，伊仲介的案
      子中大概有八成是要作休閒農舍用，一般買主都是看現狀
      有沒有墓就沒問題了，簽約後，伊問他上面有沒有墓，他
      說一直以來都沒有，但是鄰地右上角那塊有過等語丙○○
      於本院民事庭作證時則係證稱：如果農地上有墳墓，但已
      經遷走在一般農地買賣上不會成為禁忌，但也會因買方人
      而有差異，一般不會成為禁忌是因為以前農業社會，將祖
      先墳墓建造在自己的農地上是合理也是很常見的，如果農
      地上有別人祖先的墳墓一般也是遷走就沒事，簽約時乙○○、甲○○2 人不是問系爭土地是否有墳墓或曾經有墳墓
      ，而是問這塊土地有沒有乾淨，被告回答說乾淨等語。就
      簽約當日之情況，丙○○與戊○○上述證詞大致相符，均
      係稱買主（依甲○○之證述應該是乙○○）於簽約當時雖
      有問到有無淹水、有沒有乾淨、甚至有向被告問到有沒有
      亂葬崗之事，但仍如上述在簽約當時乙○○或甲○○仍未
      問到被告系爭土地是否「曾經」有過墳墓，則被告簽約當
      日未向乙○○及甲○○表示系爭土地上曾有墳墓之事，仍
      無從認定被告當時有意圖自己不法所有及詐欺犯意。且依
      丙○○於本院民事庭之證詞更可知，如果農地上有墳墓但
      已經遷走，因為以前農業社會將祖先墳墓建造在自己的農
      地上是合理也是很常見的，在一般農地買賣上不會成為禁
      忌，此種說詞符合情理應可採信，更足見乙○○及甲○○
      稱被告於簽約前有告知土地上曾經存在墳墓之義務云云，
      尚難採信。
（五）乙○○、甲○○雖於告訴狀稱被告於96年12月19日以同一
      手法向案外人潘永宏詐得70萬元，嗣即因系爭土地曾有墳
      墓之事發生爭訟，似認以此可以佐證在該爭訟之後被告和
      乙○○、甲○○簽訂本案買賣契約時，被告既仍有未事先
      向乙○○、甲○○告知系爭土地上曾有墳墓之事即簽訂不
      動產買賣契約之情，被告於簽約及收受訂金時即有意圖自
      己不法所有及詐欺犯意云云。然查除案外人潘永宏與被告
      就系爭土地是因係因曾有墳墓之事發生爭訟，依卷內資料
      尚無從遽為此認定外，縱真如乙○○等所言，潘永進亦係
      因系爭土地上曾有墳墓與被告爭訟，但除該案尚未認定被
      告有罪確定外，如上所述禁忌係隨個人、家族等有所不同
      ，且相當主觀，即便對潘永宏屬禁忌事項，對其他人也許
      即非禁忌，乙○○等稱潘永宏曾因系爭土地上有墳墓而與
      被告發生爭訟，尚無法推認此已成為買賣契約之重大事項
      ，及被告此後與人就系爭土地簽訂買賣契約時，就有要在
      簽約前向買受人預先告知系爭土地上曾有墳墓之義務，故
      乙○○等以此稱被告與其等簽約時，不告知系爭土地上曾
      有墳墓即係隱瞞交易上重大事項而有不法所有意圖及詐欺
      犯意云云，仍有誤會。
（六）另查依證人戊○○及丙○○前開證詞，乙○○、甲○○於
      97年11月21日簽約後約1 、2 個禮拜，曾向戊○○說系爭
      土地上現在還有一座墳墓沒有遷，戊○○向丙○○說後，
      陳永進等人有去現場找被告，再問一次，被告拍胸脯保證
      沒有墳墓，丙○○於本院證述時並稱簽約後伊問被告上面
      有沒有墳墓，被告說一直以來都沒有，但是鄰地右上角那
      塊有過等。依此說詞縱可認被告於簽訂契約後1 、2 個禮
      拜時說系爭土地一直以來都沒有墳墓為說謊，惟查此為簽
      約1 、2 禮拜之後被告所為回答，並非於簽約前及簽約時
      被告即為此陳述，且乙○○、甲○○曾經給付被告之2 筆
      款項，分別是在97年11月21日及同月24日，亦顯是在被告
      稱系爭土地一直以來都沒有墳墓之前即已給付，故尚無從
      以被告事後說謊想維持契約效力之行為，即往前遽行推認
      被告於簽約時及97年11月21日及同月24日收受款項時，已
      經有不法所有之意圖及詐欺之犯意，被告之犯罪仍屬不能
      證明。至於被告之後主張沒收訂金有無理由，乙○○等人
      可否主張契約瑕疵擔保等，均屬民事糾紛而與本案無關。
四、綜上所述，於97年11月21日簽訂契約前、簽訂契約日及收受
    第1 、2 筆款項時，告訴人乙○○、甲○○等既均未自己或
    透過仲介戊○○詢問被告系爭土地上是否曾有墳墓，而「曾
    經」有墳墓之事尚無從認定係被告於簽訂買賣契約前及簽訂
    時應預先告知買受人之重大事項，則被告於戊○○等詢問系
    爭土地有無墳墓時，以土地現在並無墳墓而答稱沒有，其後
    並簽訂契約及收受共50萬元之訂金，尚無從認定被告當時已
    有不法所有意圖及詐欺之犯意，此外又無其他積極證據認定
    被告有何詐欺犯行，起訴書所指被告犯罪自屬不能證明，本
    院自應為無罪之諭知。
據上論斷，應依刑事訴訟法第301 條第1 項，判決如主文。
本案經檢察官劉昀到庭執行職務。
中    華    民    國    99    年    3     月    30    日
                  刑事第一庭  審判長法  官  潘正屏
                                    法  官  涂裕洪
                                    法  官  黃紀錄
以上正本證明與原本無異。
如不服本判決應於收受判決後10日內向本院提出上訴書狀，並
應敘述具體理由；其未敘述上訴理由者，應於上訴期間屆滿後
20日內向本院補提理由書（均須按他造當事人之人數附繕本）
「切勿逕送上級法院」。
中    華    民    國    99    年    3     月    30    日
                                    書記官  戴仲敏

司法院資訊處製作；財團法人民間司法改革基金會備份。
